---
title: "Modelo de regresión lineal: análisis descriptivo de los datos"
output: 
  html_document:
    number_sections: true
    toc: true
    toc_float: true
  pdf_document:
    number_sections: true
    toc: true
---


# Introducción

Vamos a leer el archivo de datos *kidiq.csv*:

```{r}
d = read.csv("datos/kidiq.csv")
str(d)
```

donde se recogen datos de las siguientes variables:

- **kid_score**    : puntuacion de un test cognitivo en niños de 3-4 años
- **mom_hs**       :
    - mom_hs = 1 : las madres han terminado secundaria (high school)
    - mom_hs = 0 : las madres no terminaron secundaria
- **mom_iq**       : puntuación de la madre en otro test cognitivo
- **mom_work**     :
    - mom_work = 1 : la madre no trabajó en los primeros tres años del niño
    - mom_work = 2 : la madre trabajó en el segundo o tercer año
    - mom_work = 3 : la madre trabajó a tiempo parcial el primer año
    - mom_work = 4 : la madre trabajó a tiempo completo el primer año
- **mom_age**      : edad de la madre

Estamos interesados en estudiar si la puntuación obtenida por los niños (variable *kid_score*) está relacionada con las otras variables. Luego:

- La variable respuesta es numérica, cuantitaviva.
- Los regresores son de dos tipos: cuantitativos (mom_iq, mom_age) y cualitativos (mom_hs, mom_work).
- Los factores cualitativos se tienen que representar como factores:

```{r}
d$mom_hs = factor(d$mom_hs, labels = c("no", "si"))
d$mom_work = factor(d$mom_work, labels = c("notrabaja", "trabaja23", "trabaja1p", "trabaja1c"))
```

Se guardan en formato Rdata ya que se van a utilizar mucho:

```{r}
save(d,file="datos/kidiq.Rdata")
# para leer estos datos: load(kidiq.Rdata)
```

# Análisis descriptivo de las variables cualitativas

```{r}
(t1 = table(d$mom_hs))
```

```{r}
(t2 = table(d$mom_work))
```

```{r}
t3 = table(d$mom_hs,d$mom_work)
addmargins(t3)
```

```{r}
barplot(t3, beside = T)
```

# Análisis descriptivo de las variables cuantitativas

```{r}
summary(d[,c("kid_score","mom_iq","mom_age")])
```

```{r}
hist(d$kid_score)
```

```{r}
hist(d$mom_iq)
```

```{r}
hist(d$mom_age)
```

```{r}
plot(d$mom_iq,d$kid_score)
```

```{r}
plot(d$mom_age,d$kid_score)
```


Parece que hay cierta relación lineal entre kid_score y mom_iq. Sin enmbargo, no está clara dicha relación entre kid_score y mom_age.


