---
title: "Bootstrap"
output: 
  html_document:
    number_sections: true
    toc: true
    toc_float: true
  pdf_document:
    number_sections: true
    toc: true
---

# Introducción

El bootstrap es un método para estimar varianzas de estadísticos e intervalos de confianza utilizando simulaciones.

# Estimación de la varianza con bootstrap

Sea $\{X_1, X_2, \cdots,X_n\}$ una muestra aleatoria simple (luego los datos son independientes y con igual distribución). Y sea $T = f(X_1, X_2, \cdots,X_n)$ un estadístico, es decir, $T$ es cualquier función de los datos. Para calcular la varianza del estimador, $Var(T)$, el método bootstrap consiste en:

- Paso 1: generar, mediante simulación, una muestra con reemplazamiento a partir de $\{X_1, X_2, \cdots,X_n\}$ que llamaremos $\{X_1^*, X_2^*, \cdots,X_n^*\}$.
- Paso 2: Calcular la estimación de $T$ a partir de la muestra bootstrap: $T^* = f(X_1^*, X_2^*, \cdots,X_n^*)$.
- Paso 3: Repetir los pasos 1 y 2 un total de B veces, obteniendo $T_1^{*},T_2^{*}, \ldots,T_B^{*}$.
- Paso 4: estimar la varianza de $T$ mediante la varianza de $T_1^{*},T_2^{*}, \ldots,T_B^{*}$.

Por ejemplo, sea el número de viajeros diarios de una determinada línea de autobuses interurbana durante 12 días seleccionados aleatoriamente:

```{r}
# muestra
x = c(47,66,55,53,49,65,48,44,50,61,60,55)
```

Supongamos que el número de viajeros de un día determinado tiene distribución normal: $X_i \sim N(\mu,\sigma)$. El estadístico que vamos a considerar en este ejemplo es la media muestral

$$
T = \bar X = \frac{X_1 + X_2 + \cdots + X_{12}}{12}
$$

La varianza de este estadístico tiene solución teórica:

$$
Var(\bar X) = \frac{\sigma^2}{n} = \frac{\sigma^2}{12}
$$

Como $\sigma^2$ no es conocido esta varianza no se puede calcular. sin embargo, se puede aproximar utilizando el estimador de $\sigma^2$, la varianza de la muestra $s^2_x$:

$$
Var(\bar X) \approx \frac{s^2_x}{12}
$$

```{r}
var(x)/length(x)
```

Vamos a obtener otra aproximación a este valor utilizando el método bootstrap:

```{r}
set.seed(123)
B = 1000
medias = rep(0,B)
for (b in 1:B){
  replica = sample(x, replace = T)
  medias[b] = mean(replica)
}
var(medias)
```

Otro ejemplo puede ser si consideramos como estadístico la **mediana muestral**. En este caso no hay una fórmula teórica como en el caso de la media muestral. Así que aplicamos diréctamente bootstrap:

```{r}
set.seed(123)
B = 1000
medianas = rep(0,B)
for (b in 1:B){
  replica = sample(x, replace = T)
  medianas[b] = median(replica)
}
var(medianas)
```

# Estimación de intervalos de confianza utilizando bootstrap

Hay varios métodos para calcular el intervalo de confianza de un parámetro $\theta$ con bootstrap. Nosotros vamos a utilizar el método de los percentiles:

- Paso 1: generar, mediante simulación, una muestra con reemplazamiento a partir de $\{X_1, X_2, \cdots,X_n\}$ que llamaremos $\{X_1^*, X_2^*, \cdots,X_n^*\}$.
- Paso 2: Calcular la estimación de $\theta$ a partir de la muestra bootstrap: $\theta^* = T(X_1^*, X_2^*, \cdots,X_n^*)$.
- Paso 3: Repetir los pasos 1 y 2 un total de B veces, obteniendo $\theta_1^{*},\theta_2^{*}, \ldots,\theta_B^{*}$.
- Paso 4: estimar el intervalo de $\theta$ mediante $(\theta_{\alpha/2}^{*},\theta_{1-\alpha/2}^{*})$.

Supongamos que el número de viajeros de un día determinado tiene distribución normal: $X_i \sim N(\mu,\sigma)$. Vamos a calcular el intervalo de confianza de $\mu$. El intervalo teórico se calcula

$$
\bar x \pm t_{\alpha/2;n-1}*\sqrt{\frac{s_x^2}{n}}
$$

```{r}
alfa = 0.05
n = length(x)
c(mean(x) + qt(alfa/2, n-1)*sqrt(var(x)/length(x)), mean(x) - qt(alfa/2, n-1)*sqrt(var(x)/length(x)) )
```

Vamos a calcularlo con bootstrap:

```{r}
set.seed(123)
B = 1000
medias = rep(0,B)
for (b in 1:B){
  replica = sample(x, replace = T)
  medias[b] = mean(replica)
}
quantile(medias, c(alfa/2, 1-alfa/2))
```

En realidad tenemos la distribución del estimador de la media:

```{r}
hist(medias)
```

También podemos calcular el intervalo de confianza de la mediana:

```{r}
quantile(medianas, c(alfa/2, 1-alfa/2))
```

# Bootstrap en el modelo de regresión

Para el modelo de regresión el método consiste en:

- Paso 1: generar una muestra con reemplazamiento de los pares de datos que llamaremos $\{(y_1^*,x_{11}^*, \ldots,x_{k1}^*), (y_2^*,x_{12}^*, \ldots,x_{k2}^*), \cdots, (y_n^*,x_{1n}^*, \ldots,x_{kn}^*) \}$.
- Paso 2: estimar los parámetros del modelo a partir de la muestra bootstrap $y^* = X^* \hat \beta^* + e^*$.
- Paso 3: Repetir los pasos 1 y 2 un total de B veces, obteniendo $\beta_1^{*},\beta_2^{*}, \ldots,\beta_B^{*}$.
- Paso 4: calcular la varianza de los estimadores o los intervalos de confianza de los parámetros a partir de los valores calculados en el paso 3.

Por ejemplo, vamos a calcular la varianza de los estimadores y los intervalos de confianza para el modelo:

```{r}
load("datos/kidiq.Rdata")
str(d)
```

```{r}
# estimamos los parametros del modelo
m1 = lm(kid_score ~ mom_iq + mom_hs, data = d)
beta_e = coef(m1)
```

```{r}
# BOOTSTRAP
# muestreamos los datos CON REPOSICION
n = nrow(d)
B = 1000
beta_e_b = matrix(0, nrow = B, ncol = 3)
for (i in 1:B){
  pos = sample(1:n, rep = T)
  db = d[pos,]
  mb = lm(kid_score ~ mom_iq + mom_hs, data = db)
  beta_e_b[i,] = coef(mb)
}
```

- Varianza de los parémetros estimados

```{r}
# aplicando la teoría
diag(vcov(m1))
# aplicando bootstrap
apply(beta_e_b, 2, var)
```

- intervalos de confianza

```{r}
# aplicando la teoría
confint(m1)
# aplicando bootstrap
t(apply(beta_e_b, 2, quantile, probs = c(0.025,0.975)))
```

