---
title: "Contrastes de hipótesis"
output: 
  html_document:
    number_sections: true
    toc: true
    toc_float: true
  pdf_document:
    number_sections: true
    toc: true
---

```{r setup, include=FALSE}
knitr::opts_chunk$set(echo = TRUE)
```

# Contrastes para las $\beta_i$ usando la distribución *t-student*

## Teoría

Se quiere resolver los contrastes:

$$
H_0: \beta_i = 0 \\
H_1: \beta_i \neq 0
$$

para el modelo $y_i = \beta_0 + \beta_1 x_{1i} + \cdots + \beta_k x_{ki} + u_i$. 

El procedimiento se puede resumir en:

1. Se parte de un estadístico con distribución conocida. En este caso se sabe que

$$
\frac{\hat \beta_i - \beta_i}{se(\hat \beta_i)} \sim t_{n-k-1}
$$

2. Se admite que $H_0$ es cierta y se obtiene la distribución del estadístico bajo este supuesto. En ente caso, se supone que $\beta_i = 0$, por lo que

$$
\frac{\hat \beta_i}{se(\hat \beta_i)} \sim t_{n-k-1}
$$

2. Se comprueba si los datos disponibles (la muestra) son un valor probable para la distribución obtenida o no. En caso de que los datos sean poco probables si se admite la hipótesis de partida, entonces se rechaza ésta. Es decir, se calcula

$$
t_0 = \frac{\hat \beta_i}{se(\hat \beta_i)}
$$

que según la hipótesis de partida debería ser un valor muy probable para una distribución $t_{n-k-1}$. Sea $t_{n-k-1;\alpha/2}$ el valor de una t-student con (n-k-1) grados de libertad tal que

$$
P(t_{n-k-1} \geq t_{n-k-1;\alpha/2}) = \alpha/2
$$

- si $|t_0| \geq t_{n-k-1;\alpha/2}$: se rechaza $H_0$
- si $|t_0| \leq t_{n-k-1;\alpha/2}$: no se rechaza $H_0$

Se define el *pvalor* como:

$$
pvalor = 2 P(t_{n-k-1} \geq |t_0|)
$$

Por tanto

- si $pvalor \leq \alpha$: se rechaza $H_0$
- si $pvalor \geq \alpha$: no se rechaza $H_0$

## Ejemplo

Veamos por ejemplo el modelo *kid_score ~ mom_hs + mom_iq + mom_age*:

```{r}
load("datos/kidiq.Rdata")
str(d)
```

```{r}
m1 = lm(kid_score ~ . - mom_work, data = d)
summary(m1)
```

Veamos de donde salen los valores de la tabla anterior:

- Estimate:

```{r}
(beta_e = coefficients(m1))
```

- Std. Error:

```{r}
(beta_se = sqrt(diag(vcov(m1))))
```

- t value:

```{r}
(t_value = beta_e/beta_se)
```

- Pr(>|t|) (es decir, p-valores):

```{r}
n = nrow(d)
k = 3
(pvalores = 2*pt(abs(t_value), df = n - k -1, lower.tail = F))
```

- Si juntamos todo en una tabla:

```{r}
data.frame(beta_e, beta_se, t_value, pvalores)
```

# Relación entre intervalos de confianza y contrastes

Sean los contrastes bilaterales:

$$
H_0: \beta_i = 0 \\
H_1: \beta_i \neq 0
$$

Y los intervalos de confianza de los mismos parámetros:

$$
\beta_i \in (a_i, b_i)
$$

Existe una relación entre ambos:

- Si $0 \in (a_i, b_i) \Rightarrow$ no se rechaza $H_0$.
- Si $0 \notin (a_i, b_i) \Rightarrow$ se rechaza $H_0$.

En el caso del ejemplo, si miramos pvalores e intervalos:

```{r}
confint(m1)
summary(m1)
```


# Contraste para $\sigma^2$

El contraste es:

$$
H_0 : \sigma^2 = \sigma^2_0 \\
H_1 : \sigma^2 \neq \sigma^2_0
$$

El estadístico del contraste que se va a utilizar es:

$$
\frac{(n-k-1)\hat s_R^2}{\sigma^2} \sim \chi^2_{n-k-1}
$$

Por tanto, si la hipótesis nula es cierta,

$$
\chi^2_0 = \frac{(n-k-1)\hat s_R^2}{\sigma^2_0} \sim \chi^2_{n-k-1}
$$

Como ejemplo, se quiere contrastar

$$
H_0 : \sigma^2 = 20^2 \\
H_1 : \sigma^2 \neq 20^2
$$

```{r}
(chisq_0 = sum(resid(m1)^2)/20^2)
# limites del contraste bilateral
c(qchisq(0.05/2,df = n-k-1), qchisq(1-0.05/2,df = n-k-1))
```

Por tanto se rechaza la hipótesis nula. El mismo resultado se obtiene mirando el intervalo de confianza.

# Contraste de regresión múltiple

## La distribución *F*

Sean una $\chi^2_m$ y una $\chi^2_n$, ambas independientes. La distribución F se define como

$$
\frac{\chi^2_m / m}{\chi^2_n / n} \sim F_{m,n}
$$

La distribución *F* es similar a la $\chi^2$:

```{r}
curve(df(x,10,5), from = 0, to = 10, col = "blue")
```

## Descomposición de la suma de cuadrados

Sea el modelo

$$
y_i = \hat \beta_0 + \hat \beta_1 x_{1i} + \cdots + \hat \beta_k x_{ki} + e_i = \hat y_i + e_i, \ i = 1,2,\cdots,n
$$

Restando la media $\bar y = \sum y_i / n$:

$$
y_i - \bar y = \hat y_i - \bar y + e_i 
$$

Elevando al cuadrado y sumando se tiene:

$$
\sum (y_i - \bar y)^2 = \sum (\hat y_i - \bar y)^2 + \sum e_i^2 
$$
ya que $\sum (\hat y_i - \bar y) e_i = 0$. Se denominan:

- Suma de cuadrados total: 

$$SCT = \sum (y_i - \bar y)^2$$

- Suma de cuadrados del modelo: 

$$SCM = \sum (\hat y_i - \bar y)^2$$

- Suma de cuadrados de los residuos: 

$$SCR = \sum e_i^2$$

Por tanto, se cumple que 

$$SCT = SCM + SCR$$


## Expresiones alternativas para la suma de cuadrados

- Suma de cuadrados total: 

$$SCT = (n-1)\hat s_y^2$$

ya que la varianza $\hat{s}_y^2 = \frac{1}{n-1} \sum (y_i - \bar y)^2$.

- Suma de cuadrados estimados por el modelo: 

$$SCM = (n-1) \hat \beta_a^T S_{xx} \hat \beta_a = (n-1) \hat \beta_a^T S_{xy}$$

Para probar esa relación se tiene que:

$$
\hat{y}_i - \bar{y} = \hat \beta_1 (x_{1i} - \bar{x}_1) + \cdots + \hat \beta_k (x_{ki} - \bar{x}_k)
$$

Por tanto:

$$
\begin{bmatrix}
\hat y_1 - \bar y \\ \hat y_2 - \bar y \\ \cdots \\ \hat y_n - \bar y
\end{bmatrix}
=
\begin{bmatrix}
x_{11} - \bar x_{1} & x_{21} - \bar x_{2} & \cdots  & x_{k1} - \bar x_{k} \\
x_{12} - \bar x_{1} & x_{22} - \bar x_{2} & \cdots  & x_{k2} - \bar x_{k} \\
\cdots &\cdots & \cdots & \cdots \\
x_{1n} - \bar x_{1} & x_{2n} - \bar x_{2} & \cdots  & x_{kn} - \bar x_{k} \\
\end{bmatrix}
\begin{bmatrix}
\hat \beta_1 \\ \hat \beta_2 \\ \cdots  \\ \hat \beta_k
\end{bmatrix}
$$

Es decir

$$
\hat{y} - \bar{y} = X_a \hat \beta_a
$$

$$
SCM = \sum (\hat y_i - \bar y)^2 = (\hat{y} - \bar{y})^T (\hat{y} - \bar{y}) = \hat \beta_a^T X_a^T X_a \hat \beta_a
$$

$$
= (n-1) \hat \beta_a^T S_{xx} \hat \beta_a = (n-1) \hat \beta_a^T S_{xx} S_{xx}^{-1} S_{xy} = (n-1) \hat \beta_a^T S_{xy}
$$

- Suma de cuadrados de los residuos: 

$$SCR = (n-k-1)\hat s_R^2$$

ya que la varianza resiudal es $\hat{s}_R^2 = \frac{\sum e_i^2}{n-k-1}$.

## Contraste

Este contraste establece, de manera conjunta, si alguno de los regresores influye en la respuesta. Es decir, en el modelo $y_i = \beta_0 + \beta_1 x_{1i} + \cdots + \beta_k x_{ki} + u_i$ se constrasta si

$$
H_0 : \beta_1 = \beta_2 = \cdots = \beta_k = 0 \\
H_1 : \text{Algún } \beta_i \neq 0
$$

Para resolver este contraste, se puede demostrar que:

- Si $\beta_1 = \beta_2 = \cdots = \beta_k = 0 \Rightarrow SCM/\sigma^2 \sim \chi^2_k$
- $SCR/\sigma^2 \sim \chi^2_{n-k-1}$
- SCM y SCR son independientes.

Por lo tanto es razonable utilizar el estadístico:

$$
\frac{\frac{SCM/\sigma^2}{k}}{\frac{SCR/\sigma^2}{n-k-1}} \sim F_{k, n-k-1} \Rightarrow F_0 = \frac{SCM/k}{SCR/(n-k-1)} \sim F_{k, n-k-1}
$$

Si $\beta_1 = \beta_2 = \cdots = \beta_k = 0$, SCM $\approx$ 0 y el estadístico debería tomar valores pequeños; cuando algún $\beta_i$ sea distinto de cero, el estadístico irá tomando cada vez valores más altos. Por tanto se rechazará la hipótesis nula para valores grandes del estadístico:

- si $F_0 > F_\alpha$: se rechaza $H_0$
- si $F_0 \leq F_\alpha$: no se rechaza $H_0$

## Ejemplo

Queremos contrastar si $\beta_{mom\_age} = \beta_{mom\_hs} = \beta_{mom\_iq}= 0$ en el modelo *kid_score ~ mom_hs + mom_iq + mom_age*, es decir, si estos regresores influyen en la puntuación obtenida en el test.

```{r}
(SCT = sum((d$kid_score - mean(d$kid_score))^2) )
(SCR = sum(resid(m1)^2))
(SCM = SCT - SCR)
(F_0 = SCM/k/(SCR/(n-k-1)))
(F_alfa = qf(0.05, df1 = k, df2 =n-5-1))
# pvalor
1 - pf(F_0, k, n-k-1)
```

- En R:

```{r}
summary(m1)
```

Luego se rechaza la hipótesis nula, y al menos uno de los regresores influye en *kid_score*.

# Contraste para un grupo de coeficientes

Consideremos el modelo de regresión con *k* regresores:

$$
y = X \beta + u, \ dim(\beta) = k \times 1 
$$

Y consideremos otro modelo de regresión en el que se utilizan *m* de los *k* regresores ($m < k$):

$$
y = X' \beta' + u', \ dim(\beta') = m \times 1 
$$

Sea *SCR(k)* la suma de cuadrados residual del primer modelo, y *SCR(m)* la suma de cuadrados residual del segundo modelo. Se puede demostrar que:

$$
F_0 = \frac{(SCR(m)-SCR(k))/(k-m)}{SCR(k)/(n-k-1)} \sim F_{k-m, n-k-1}
$$

Con este estadístico podemos resolver el contraste 

$$
H_0 : \text{Los modelos son iguales} \\
H_1 : \text{Los modelos NO son iguales}
$$

Si $H_0$ es cierta el estadístico debería tomar valores pequeños, es decir, la suma de cuadrados residual es parecida en ambos modelos, por lo se considera que los modelos son equivalentes. Por tanto, se rechazará la hipótesis nula para valores grandes del estadístico:

- si $F_0 > F_\alpha$: se rechaza $H_0$
- si $F_0 \leq F_\alpha$: no se rechaza $H_0$


## Ejemplo: contraste para un regresor

Vamos a analizar si el regresor *mom_age* puede eliminarse de la lista. El contraste que resolvemos es $H_0 : \beta_{mom\_age} = 0$ en el modelo *kid_score ~ mom_hs + mom_iq + mom_age*. Para ello lo comparamos con el modelo *kid_score ~ mom_hs + mom_iq*. Si los modelos son equivalentes quiere decir que $\beta_{mom\_age} = 0$:

```{r}
m2 = lm(kid_score ~ mom_hs + mom_iq, data = d)
(SCR2 = sum(resid(m2)^2))
m = 2
(F_0 = ((SCR2 - SCR)/(k-m))/(SCR/(n-k-1)))
# F_alfa
qf(0.95, k-m, n-k-1)
# pvalor
1-pf(F_0, k-m, n-k-1)
```

Luego no se puede rechazar la hipótesis nula (los modelos son iguales), luego el regresor *mom_age* se puede eliminar del modelo Se obtiene el mismo resultado que con el contraste de la t-student.

- Con R:

```{r}
anova(m2, m1)
```

## Ejemplo: el contraste de regresión múltiple

El contraste de regresión múltiple ($H_0 : \beta_{mom\_hs} = \beta_{mom\_iq} = \beta_{mom\_age} = 0$) también se puede resolver utilizando este estadístico. Los dos modelos a comparar son: *kid_score ~ 1 + mom_hs + mom_iq + mom_age* y *kid_score ~ 1*. El 1 hace referencia al $\beta_0$, y se estima por defecto si no se indica explicitamente:

```{r}
m3 = lm(kid_score ~ 1, d)
```

Por tanto

```{r}
anova(m3, m1)
```

## Ejemplo: contraste sobre una pareja de regresores

El contraste que resolvemos es $H_0 : \beta_{mom\_iq} = \beta_{mom\_age} = 0$ en el modelo *kid_score ~ mom_hs + mom_iq + mom_age*. Para ello lo comparamos con el modelo:

```{r}
m4 = lm(kid_score ~ mom_hs, data = d)
(SCR4 = sum(resid(m4)^2))
m = 1
(F_0 = ((SCR4 - SCR)/(k-m))/(SCR/(n-k-1)))
# F_alfa
qf(0.05, k-m, n-k-1)
# pvalor
1-pf(F_0, k-m, n-k-1)
```

Luego se rechaza la hipótesis nula.

- Con R:

```{r}
anova(m4, m1)
```

## Ejemplo: contraste de igualdad de regresores  

El contraste que resolvemos es $H_0 : \beta_{mom\_iq} = \beta_{mom\_age}$ en el modelo *kid_score ~ mom_hs + mom_iq + mom_age*. Hacemos la comparación con el modelo:

```{r}
m5 = lm(kid_score ~ mom_hs + I(mom_iq + mom_age), data = d)
(SCR5 = sum(resid(m5)^2))
m = 2
(F_0 = ((SCR5 - SCR)/(k-m))/(SCR/(n-k-1)))
# pvalor
1-pf(F_0, k-m, n-k-1)
```
OJO, el modelo m5 es:

$$
kid\_score_i = \beta_0 + \beta_1 mom\_hs_i + \beta_2 mom\_iq_i +  \beta_2 mom\_age_i + u_i
$$
- En R:

```{r}
anova(m5,m1)
```

Como vemos no se puede rechazar la hipótesis nula *Los modelos son iguales*, luego no se puede rechazar $H_0 : \beta_{mom\_iq} = \beta_{mom\_age}$.

Por último vamos a resolver este contraste con la t-student. El modelo m1 es 

$$kid\_score = \beta_0 + \beta_1 mom\_hssi + \beta_2 mom\_iq + \beta_3 mom\_age + u$$

La hipótesis nula del contraste es: $H_0 : \beta_2 = \beta_3$. Para encontrar el estadístico del contraste tenemos que:

$$
\hat \beta_2 \sim N(\beta_2, \sigma^2 Q_{2,2}), \quad \hat \beta_3 \sim N(\beta_3, \sigma^2 Q_{3,3})
$$

Por tanto:

$$
\boxed{
\hat \beta_2 - \hat \beta_3 \sim N(\beta_2 - \beta_3, \sigma^2 (Q_{2,2} + Q_{3,3} - 2 Q_{2,3})
}
$$

Es decir:

$$
\frac{(\hat \beta_2 - \hat \beta_3) - (\beta_2 - \beta_3)}{\sqrt{\sigma^2 (Q_{2,2} + Q_{3,3} - 2 Q_{2,3})}} \sim N(0,1)
$$

Reemplazando $\sigma^2$ por $\hat s_R^2$ se tiene:

$$
\frac{(\hat \beta_2 - \hat \beta_3) - (\beta_2 - \beta_3)}{\sqrt{\hat s_R^2 ( Q_{2,2} + Q_{3,3} - 2 Q_{2,3} )}} \sim t_{n-k-1}
$$

Finalmente el estadístico del contraste cuando $H_0$ es cierta es:

$$
t_0 = \frac{\hat \beta_2 - \hat \beta_3}{\sqrt{\hat s_R^2 (Q_{2,2} + Q_{3,3} - 2 Q_{2,3})}} \sim t_{n-k-1}
$$

```{r}
beta_var = vcov(m1)
(t0 = (coef(m1)[3] - coef(m1)[4])/sqrt(beta_var[3,3] + beta_var[4,4] - 2*beta_var[3,4]))
# pvalor
2*pt(abs(t0), n - k - 1, lower.tail = F)
```


