---
title: 'Bootstrap en el modelo de regresión logística'
output:
  html_document:
    number_sections: yes
    toc: yes
    toc_float: yes
  pdf_document:
    number_sections: yes
    toc: yes
---

# Bootstrap en regresión logística

Vamos a calcular, utilizando bootstrap, el standard error y los intervalos de confianza para los parámetros del modelo:

```{r}
d = read.csv("datos/MichelinNY.csv")
str(d)
```

Bootstap:

```{r warning=FALSE}
set.seed(99)
B = 500
n = nrow(d)
beta_e = matrix(0, nrow = B, ncol = 5)
for (b in 1:B){
  pos_b = sample(1:n, n, replace = T)
  d_b = d[pos_b,]
  m_b = glm(InMichelin ~ Food + Decor + Service + Price, data = d_b, family = binomial)
  beta_e[b,] = coef(m_b)
}
```

- Standard errors calculados con bootstrap:

```{r}
apply(beta_e,2,sd)
```

- Invervalos de confianza calculados con bootstrap:

```{r}
alfa = 0.05
apply(beta_e,2,quantile, probs = c(alfa/2,1-alfa/2))
```

Se puede comprobar que los resultados de bootstrap concuerdan con los obtenidos mediante la distribuciones asintóticas.
