---
title: "Aplicaciones del modelo de regresión de Poisson: cálculo de predicciones"
output: 
  html_document:
    number_sections: true
    toc: true
    toc_float: true
  pdf_document:
    number_sections: true
    toc: true
---

# Predicción del valor medio

Sea el modelo de regresión de Poisson

$$
P(Y_i = y_i) = \frac{e^{-\lambda_i} \lambda_i^{y_i}}{y_i!}, \quad y_i = 0,1,2,3,\ldots, \quad i = 1,2,\cdots,n
$$

donde:

$$
\lambda_i = exp(x_i^T \beta)
$$

$$
x_i = 
\begin{bmatrix}
1 \\ x_{1i} \\ x_{2i} \\ \cdots \\ x_{ki}
\end{bmatrix}
, \quad
\beta = 
\begin{bmatrix}
\beta_0 \\ \beta_1 \\ \beta_2 \\ \cdots \\ \beta_k
\end{bmatrix}
$$

Estamos interesados en el valor de la respuesta para los regresores $x_p^T = [1 \ x_{1p} \ x_{2p} \ \cdots \ x_{kp}]$. El valor predicho de $\lambda_i$ en $x_p$ es:

$$
\hat \lambda_p = exp(x_p^T \hat \beta)
$$

donde $\hat \beta$ es el vector de parámetros estimados:

$$
\hat \beta = 
\begin{bmatrix}
\hat \beta_0 \\ \hat \beta_1 \\ \hat \beta_2 \\ \cdots \\ \hat \beta_k
\end{bmatrix}
$$

Una vez que hemos calculado $\hat{\lambda}_p$ podemos predecir probabilidades:

$$
\hat{P}(Y_p = y) = \frac{e^{-\hat{\lambda_p}} \hat{\lambda_p}^{y}}{y!}, \quad y = 0,1,2,3,\ldots
$$

es decir

$$
\hat{P}(Y_p = 0) = \frac{e^{-\hat{\lambda_p}} \hat{\lambda_p}^{0}}{0!}
$$

$$
\hat{P}(Y_p = 1) = \frac{e^{-\hat{\lambda_p}} \hat{\lambda_p}^{1}}{1!}
$$

$$
\cdots
$$

# Intervalo de confianza para $\lambda_p$

Se tiene que

$$
\hat \beta \sim N(\beta,(X^T W X)^{-1})
$$

Por tanto

$$
x_p^T \hat \beta \sim N(x_p^T \beta, x_p^T (X^T W X)^{-1} x_p)
$$

ya que

$$
E[x_p^T \hat \beta] = x_p^T E[\hat \beta] = x_p^T \beta
$$
y

$$
Var[x_p^T \hat \beta]  = x_p^T Var[\hat \beta] x_p = x_p^T (X^T W X)^{-1} x_p
$$

Por tanto, el intervalo de confianza para $x_p^T \beta$ es

$$
x_p^T \hat \beta - z_{\alpha/2} \sqrt{x_p^T (X^T W X)^{-1} x_p} \leq x_p^T \beta \leq x_p^T \hat \beta + z_{\alpha/2} \sqrt{x_p^T (X^T W X)^{-1} x_p}
$$

Si llamamos:

$$
L_p = x_p^T \hat \beta - z_{\alpha/2} \sqrt{x_p^T (X^T W X)^{-1} x_p} \\
U_p = x_p^T \hat \beta + z_{\alpha/2} \sqrt{x_p^T (X^T W X)^{-1} x_p}
$$

se tiene que

$$
exp(L_p) \leq \lambda_p \leq exp(U_p)
$$

donde se recuerda que

$$
\lambda_p = exp(x_p^T \beta)
$$

# Ejemplos

```{r}
d = read.csv("datos/Aircraft_Damage.csv")
d$bomber = factor(d$bomber, labels = c("A4","A6"))
```

Primero estimamos el modelo:

```{r}
m = glm(damage ~ bomber + load + experience, data = d, family = poisson)
summary(m)
```

Queremos calcular la predicción en bomber = A-4 (0), load = 6, experience = 75:

```{r}
xp = c(1,0,6,75)
beta_e = coef(m)
( lambda_p = exp(t(xp) %*% beta_e) ) 
```

Por tanto, la probabilidad de que un A-4 cargado con 6 Tn de explosivos y 75 meses de experiencia de vuelo tenga 0 zonas con daño es:

$$
\hat{P}(Y = 0) = \frac{e^{-\hat{\lambda_p}} \hat{\lambda_p}^{0}}{0!}
$$

```{r}
dpois(0,lambda_p)
```

La probabilidad de que tenga 1 zona con daño es:

$$
\hat{P}(Y = 1) = \frac{e^{-\hat{\lambda_p}} \hat{\lambda_p}^{1}}{1!}
$$

```{r}
dpois(1,lambda_p)
```

La probabilidad de que tenga 2 zonas con daño es:

$$
\hat{P}(Y = 2) = \frac{e^{-\hat{\lambda_p}} \hat{\lambda_p}^{2}}{2!}
$$

```{r}
dpois(2,lambda_p)
```

Por último, la probabilidad de que tenga 2 o menos zonas de daño se calcula como:

$$
P(Y \leq 2) = \sum_{y=0}^2 \frac{e^{-\hat{\lambda_p}} \hat{\lambda_p}^{y}}{y!}
$$

```{r}
# sumando
sum(dpois(0:2,lambda_p))
# o directamente
ppois(2,lambda_p)
```


Para calcular el intervalo de confianza:

```{r}
source("funciones/poisson_funciones.R")
H = poisson_hess(coef(m),model.matrix(m))
xp = matrix(xp, ncol = 1)
(se = sqrt(- t(xp) %*% solve(H) %*% xp ))
```

```{r}
alfa = 0.05
Lp = t(xp) %*% beta_e - qnorm(1-alfa/2)*se
Up = t(xp) %*% beta_e + qnorm(1-alfa/2)*se
# limite inferior intrevalo confianza
exp(Lp)
# limite superior intrevalo confianza
exp(Up)
```

Con R, podemos predecir el valor medio $\hat \lambda_p$:

```{r}
xp_df = data.frame(bomber = "A4", load = 6, experience = 75)
(pred = predict(m, newdata = xp_df, type = "response"))
```

Para calcular el intervalo de confianza tenemos que trabajar con el *link*. En regresión de Poisson el link es:

$$
log(\lambda_i) = x_i^T \beta
$$

```{r}
(pred = predict(m, newdata = xp_df, type = "link", se.fit = T))
alfa = 0.05
Lp = pred$fit - qnorm(1-alfa/2)*pred$se.fit
Up = pred$fit + qnorm(1-alfa/2)*pred$se.fit
# limite inferior intervalo confianza
exp(Lp)
# limite superior intervalo confianza
exp(Up)
```

Por tanto, la probabilidad predicha de que el avión A-4, con carga 6 y experiencia 75 tenga 2 daños es:

$$
\hat P(Y = 2) = \frac{e^{-\hat \lambda_p} \hat \lambda_p^{2}}{2!}
$$

```{r}
dpois(2,lambda_p)
```

Con intervalo de confianza

```{r}
c(dpois(2,exp(Lp)), dpois(2,exp(Up)))
```

# Intervalo de confianza para $\lambda_p$ y para las predicciones utilizando bootstrap

```{r warning=FALSE}
set.seed(99)
B = 500
n = nrow(d)
link_B = rep(0, B)
lambda_B = rep(0,B)
pred_B = rep(0,B)
for (b in 1:B){
  pos_b = sample(1:n, n, replace = T)
  d_b = d[pos_b,]
  m_b = glm(damage ~ bomber + load + experience, data = d_b, family = poisson)
  link_B[b] = t(xp) %*% coef(m_b)
  lambda_B[b] = exp(t(xp) %*% coef(m_b))
  pred_B[b] = dpois(2, lambda_B[b])
}
```

- Prediccion puntual de $\lambda_p$ calculada con bootstrap:

```{r}
mean(lambda_B)
```

- Standard error calculado con bootstrap:

```{r}
(se_B = sd(link_B))
```

- Invervalo de confianza calculados con bootstrap:

```{r}
alfa = 0.05
quantile(lambda_B, probs = c(alfa/2,1-alfa/2))
```

- Invervalo de confianza para los valores predichos:

```{r}
alfa = 0.05
quantile(pred_B, probs = c(alfa/2,1-alfa/2))
```