---
title: "Bondad de ajuste"
output: 
  pdf_document:
    number_sections: true
    toc: true
  html_document:
    number_sections: true
    toc: true
    toc_float: true
---

# Introduccion

Se estima el siguiente modelo de regresión logística:

```{r}
d = read.csv("datos/Aircraft_Damage.csv")
d$bomber = factor(d$bomber, labels = c("A4","A6"))
m1 = glm(damage ~ bomber + load + experience, data = d, family = poisson)
summary(m1)
```

El objetivo es analizar como de bueno es el modelo de regresión logística que se ha estimado.


# R-cuadrado en regresión de Poisson

Se puede definir un $R^2$ de manera similar a como se hizo en regresión lineal. La manera habitual es:

$$
R^2 = 1 - \frac{D_1}{D_0}
$$
donde D es la desviación del modelo (deviance en inglés). Se calcula como el doble de la verosimilitud del modelo calculada en los parámetros estimados (en valor absoluto):

$$
D = |2logL(\hat \beta)|
$$

$$
log L(\hat \beta) = \sum_{i=1}^{n}(-\lambda_i + y_i log(\lambda_i) - log(y_i!))
$$

$$
\lambda_i = exp(x_i^T \beta)
$$

Se definen dos desviaciones:

- D1: la desviación del modelo analizado.
- D0: la desviación del modelo en el que solo se estima $\beta_0$.

```{r}
source("funciones/poisson_funciones.R")
(D1 = abs(2*poisson_logL(coef(m1),d$damage,model.matrix(m1))) )
```

```{r}
m0 = glm(damage ~ 1, data = d, family = poisson)
summary(m0)
```

```{r}
(D0 = abs(2*poisson_logL(coef(m0),d$damage,model.matrix(m0))) )
```

```{r}
(R2 = 1 - D1/D0)
```

Si $R^2 \approx 1$ el modelo se ajusta muy bien a los datos, y $R^2 \approx 0$ implica un mal ajuste. Es decir, $R^2 \approx 0$ significa que la verosimilitud de ambos modelos es muy parecida, luego $\beta_1 \approx \beta_2 \approx \beta_k \approx 0$.

# Contraste para un grupo de coeficientes

Supongamos que tenemos dos modelos:

$$
\lambda_i = exp(x_i^T \beta)
$$

$$
\lambda_{A,i} = exp(x_{A,i}^T \beta_A)
$$

donde $\beta_A$ es un subconjunto de $\beta$. Supongamos que $dim(\beta_A) = m$ y $dim(\beta) = k$, con $m<k$. Si $\beta_B$ representa los parámetros que están en $\beta$ pero no están en $\beta_A$, se puede resolver el siguiente contraste:

$$ H_0 : \beta_B = 0, \quad H_1: \beta_B \neq 0 $$

Para resolver el contraste se utiliza el estadístico

$$
G = D_A - D_1
$$

donde $D_1$ es la desviación del modelo con parámetros $\beta$ y $D_A$ es la desviación del modelo con parámetros $\beta_A$. Se puede demostrar que:

- $D_1 \sim \chi^2_{n-k}$.
- $D_A \sim \chi^2_{n-m}$.

Por otro lado se cumple que la suma (o resta) de dos $\chi^2$ también tiene distribución $\chi^2$:

\[
\chi^2_a + \chi^2_b \sim \chi^2_{a+b}
\]

por lo que la distribución del estadístico $G$ es:

\[ 
G = D_A - D_1 \sim \chi^2_{(n-m)-(n-k)} = \chi^2_{k-m}
\]

Si la hipótesis nula es cierta, es decir, $\beta_B = 0$, se cumpliría que $D_1 \approx D_A$, y el estadístico $G$ debería tomar valores pequeños. Por contra, si $\beta_B \neq 0$, el estadístico $G$ debería tomar valores altos. Por tanto:

- Si $G < \chi^2_{\alpha}$ no se rechaza la hipótesis nula.
- Si $G \geq \chi^2_{\alpha}$ se rechaza la hipótesis nula.

Por ejemplo, queremos resolver el contraste con hipótesis nula $\beta_2 = \beta_3 = 0$:

```{r}
mA = glm(damage ~ bomber, data = d, family = poisson)
(DA = abs(2*poisson_logL(coef(mA),d$damage,model.matrix(mA))) )
(G = DA - D1)
# valor crítico del contraste
k = length(coef(m1))
m = length(coef(mA))
qchisq(0.95, df = k-m)
```

Luego se rechaza la hipótesis nula.

# Contraste de bondad de ajuste

Utilizando el contraste anterior entre el modelo con todos los regresores y el modelo con solo $\beta_0$ se puede analizar la bondad del modelo. Es decir, se puede contrastar:

- H0: el modelo estimado NO es adecuado ($\beta_1 = \beta_2 = \cdots = \beta_k = 0$)
- H1: el modelo estimado es adecuado.

El estadístico del contraste es

$$
G = D_0 - D_1 \sim \chi^2_{k-1}
$$
En este caso:

```{r}
(G = D0 - D1)
k = length(coef(m1))
(pvalor = 1-pchisq(G, k-1))
```

Luego el modelo es muy adecuado.